臺灣宜蘭地方法院民事簡易判決
111年度羅簡字第135號
原      告  江淑媛  
被      告  宋文正  
上列當事人間請求返還投資款事件，本院於民國111年8月12日言
詞辯論終結，判決如下：
    主      文
被告應給付原告新臺幣215,000元，及自民國111年3月11日起至
清償日止，按年息百分之5計算之利息。
訴訟費用新臺幣2,870元應由被告負擔。
本判決第1項得假執行。但被告如以新臺幣215,000元預供擔保後
，得免為假執行。
    事實及理由
一、原告主張：被告明知多層次傳銷事業不得以介紹他人參加為
    主要收入來源，且非銀行不得經營收取存款業務，亦不得以
    收受投資使加入為股東或其他名義，向多數人或不特定人收
    受款項或吸收資金，而約定或給付與本金顯不相當之紅利、
    利息、股息或其他報酬，竟與訴外人思鎧集團負責人林瑞基
    、臺灣地區行政總監林育安、第一層上線陳芝蘭、張文蔚共
    同以多層次傳銷方式對不特定多數人吸收資金。原告於民國
    105年9月間經訴外人黃玉秋介紹認識被告，被告表示其為思
    鎧集團股東並介紹思鎧集團關於投資之運作流程，原告即透
    過被告協助加入思鎧集團成為會員，而於105年9月9日匯款
    新臺幣（下同）350,000元至被告之郵局帳戶內。嗣原告雖
    於105年10至12月間已領回紅利135,000元，然欲取回其他投
    資款即215,000元未果，直至相關新聞報導出來後，始知受
    騙，為此，爰依民法第184條第1項前段之規定提起本件訴訟
    等語。並聲明：㈠被告應給付原告215,000元，及自起訴狀繕
    本送達之翌日起至清償日止，按年息5％計算之利息；㈡願供
    擔保請准宣告假執行。
二、被告則以：原告係由黃玉秋介紹購買思鎧集團商品，並非伊
    招攬購買，伊亦未收取手續費，伊僅有向原告說明思鎧集團
    的運作流程，並為原告代墊現金350,000元予張文蔚，以協
    助原告成為會員，最終款項係由思鎧集團收取，原告自行消
    費之損害不應要求伊賠償。況原告對伊提起告訴，業經臺灣
    宜蘭地方檢察署（下稱宜蘭地檢署）為不起訴，臺灣新北地
    方法院（下稱新北地院）刑事程序以事證不足而退併辦，且
    原告所提刑事附帶民事訴訟部分亦已駁回原告之訴及假執行
    之聲請，本件為重複起訴等語。並聲明：原告之訴駁回。
三、兩造協議不爭執事項（見本院卷第255頁背面及第256頁背面
    ，並依判決格式增刪修改文句）：
　㈠原告經由被告協助加入思鎧集團成為會員，於105年9月9日匯
    款350,000元至被告之郵局帳戶內，再由被告將前揭款項轉
    交予思鎧集團，以兌換思鎧集團之註冊點數。
  ㈡原告於105年10至12月間共已領回紅利135,000元。
  ㈢思鎧集團營業項目包含菲律賓賭場經營、旅遊、線上遊戲、
    網路商城等，林瑞基、林育安為招募會員吸收營運資金，共
    同設計「思鎧方案」（即「Skyclub方案」，原名稱為「Sup
    er1399方案」），方案內容為：投資人可以350,000元（或
    美金10,000元）購買10,000遊戲幣（鑽石級）、175,000元
    （或美金5,000元）購買5,000遊戲幣（金級）、105,000元
    （或美金3,000元）購買3,000遊戲幣（銀級）、35,000元（
    或美金1,000元）購買1,000遊戲幣（銅級）加入成為思鎧會
    員，於取得帳號及密碼後，即可登入思鎧集團網站（club.s
    kybeenz.com）或APP；思鎧集團網站係由林瑞基於104年2、
    3月間，委託訴外人耐特數位科技有限公司負責人劉元勛依
    據思鎧集團服務內容（包含上述思鎧方案之會員及點數發放
    系統）加以設計及維護，林育安則擁有管理者權限，負責更
    新網站公告、會員帳號及密碼之發放及審核；會員登入系統
    輸入個人資料完成註冊（又稱報單）後，即會顯示會員帳號
    （8碼數字）、註冊日期、等級（鑽石級、金級、銀級、銅
    級）、已發優惠贈點等會員資訊，且會依參加級別產生贈點
    （以鑽石級為例，註冊後可獲得贈點10,000點，制度初始設
    定其中90％即9,000點進入G幣帳戶，10％即1,000點進入T幣即
    旅遊基金帳戶，嗣後則調整為30％進入旅遊基金帳戶，以下
    均稱「點數」），之後系統即會每日自動發放0.5％之靜態點
    數至會員帳號內（以鑽石級為例，每日可領取50點），每1
    點價值相當於30元，400日到期後，共計可取得200％之點數
    （即投資400日可賺取1倍點數），期滿後即不再發放靜態點
    數；如再介紹他人加入會員並安排在系統直接下線（亦可將
    自己加入之其他單位安排在自己下線），則可依新會員投資
    單位為銅級、銀級、金級、鑽石級分別獲取該會員取得點數
    8％、10％、12％、15％之「直推獎勵」（以介紹1名鑽石級會員
    下線為例，推薦人可獲得1,500點【價值45,000元】），如
    所安排之左右下線雙軌對碰（即投入金額相同），該上線會
    員則可再領取10％之「對碰獎勵」，另推薦下線組織10層以
    內尚可再領取1％之「安置獎勵」，此為動態收入，動態收入
    之上限依投資方案不同分別可達400％（銅級、銀級）、500％
    （金級）、600％（鑽石級），動態收入與靜態收入不得重複
    領取，然可加速回本，即不須等待400天即可領取200％之動
    態點數，且領取點數上限更從200％提高至最多600％（嗣後調
    降最高500％）；上述靜態收入、動態收入均係以點數方式發
    放，會員可於思鎧網站將點數進行拍賣（即「出金」，由其
    他會員或思鎧集團買回，款項由思鎧集團以匯款或無摺存款
    方式存入會員登錄之金融帳戶或由上線會員轉交）、線上購
    物、至國外或菲律賓賭場旅遊、兌換籌碼賭博（賭贏之籌碼
    可兌換現金）、私下與其他會員交易換現（可於網站內將點
    數移轉給其他會員）或以點數搭配現金之方式購買遊戲幣加
    碼投資（即複投）（見新北地院106年度金重訴字第6號判決
    理由欄甲貳二㈡）。
四、兩造爭執要旨（見本院卷第256頁背面，並依判決格式增刪
    修改文句）及本院論斷：
  ㈠按當事人不得就已起訴之事件，於訴訟繫屬中，更行起訴；
    又除別有規定外，確定之終局判決就經裁判之訴訟標的，有
    既判力，民事訴訟法第253條、第400條第1項分別定有明文
    。而訴訟法上所謂一事不再理之原則，乃指同一事件已有確
    定之終局判決者而言；其所謂同一事件，必同一當事人就同
    一法律關係而為同一之請求，若此三者有一不同，即不得謂
    為同一事件，自不受確定判決之拘束（最高法院111年度台
    抗字第578號判決先例參照）。被告辯稱原告前於新北地院
    已就同一原因事實對其提起刑事附帶民事訴訟，因兩案之當
    事人、請求權基礎及聲明均相同，應屬同一事件，而前案起
    訴業經新北地院以108年度附民字第353號刑事附帶民事訴訟
    判決駁回確定在案，故原告係就同一原因事實對被告更行起
    訴等語。然查，原告前提起刑事附帶民事訴訟程序部分，新
    北地院108年度附民字第353號刑事附帶民事訴訟判決，固以
    原告據以對被告提起附帶民事訴訟之新北地院106年度金重
    訴字第6號刑事案件，就原告部分係經檢察官移送併辦而未
    提起公訴，依審理結果而就上開移送併辦部分認依卷內事證
    不足以證明與起訴部分有裁判上或實質上一罪之關係而予以
    退併辦，是原告並非被告被訴刑事案件之被害人，原告對被
    告提起附帶民事訴訟不合法為由，依刑事訴訟法第502條第1
    項之規定，駁回原告之訴及其假執行之聲請，此有新北地院
    108年度附民字第353號刑事附帶民事訴訟判決在卷可憑（見
    本院卷第243至244頁）。惟觀諸新北地院108年度附民字第3
    53號刑事附帶民事訴訟判決雖已於109年6月24日駁回原告之
    訴，然既未就原告對於被告之損害賠償請求為實體判斷，自
    屬程序判決，而非實體確定判決，難認有何既判力可言，故
    本件原告對於被告起訴，並未違反一事不再理原則，是被告
    前揭抗辯即不足採。至被告辯稱宜蘭地檢署107年度偵字第3
    00號不起訴處分部分，則係對同案被告即證人黃玉秋所涉詐
    欺罪嫌部分為不起訴，而與被告無涉，是被告辯稱原告對其
    所為之告訴已經不起訴等語，亦不足採。
  ㈡次按因故意或過失，不法侵害他人之權利者，負損害賠償責
    任。數人共同不法侵害他人之權利者，連帶負損害賠償責任
    。不能知其中孰為加害人者亦同。造意人及幫助人，視為共
    同行為人。民法第184條第1項前段、第185條定有明文。又
    除法律另有規定者外，非銀行不得經營收受存款。銀行法第
    29條第1項定有明文。此項規定，旨在保障存款人權益，使
    其免受不測之損害，自屬保護他人之法律。同法第29條之1
    規定，以借款、收受投資、使加入為股東或其他名義，向多
    數人或不特定之人收受款項或吸收資金，而約定或給付與本
    金顯不相當之紅利、利息、股息或其他報酬者，以收受存款
    論。係為保障社會投資大眾之權益，及有效維護經濟金融秩
    序，而將此種脫法收受存款行為擬制規定為收受存款。故違
    反銀行法而造成損害之人均應負損害賠償責任（最高法院10
    3年度台上字第1198號判決意旨參照）。又多層次傳銷，其
    參加人如取得佣金、獎金或其他經濟利益，主要係基於介紹
    他人加入，而非基於其所推廣或銷售商品或勞務之合理市價
    者，不得為之，為公平交易法第23條所明定。而多層次傳銷
    ，雖非均為不正當之銷售方法，惟因其變型態樣繁多，如其
    參加人所得之佣金、獎金或其他經濟利益，主要係基於介紹
    他人參加，則後參加者必因無法覓得足夠之人頭而遭經濟上
    損失，發起或推動之人則毫無風險，且獲暴利，可能破壞市
    場機能，甚或造成社會問題，故應對此類多層次傳銷明文加
    以禁止，公平交易法第23條立法理由闡示甚明，行為人違反
    此規定，應負侵權行為損害賠償責任（最高法院105年度台
    上字第246號裁定要旨參照）。
  ㈢依思鎧集團之「靜態方案」投資方式，投資人僅需投資，每
    日即可獲得投入金額0.5％之G幣，400日期滿後得將G幣點數
    兌換為現金領回，形同存款利息，且無須將資金用於消費商
    品或服務之義務，係以收受投資、加入會員名義，向多數人
    或不特定之人收受款項或吸收資金而約定或給付與本金顯不
    相當之紅利、利息或其他報酬，自屬銀行法第29條之1、第2
    9條第1項之收受存款。又「靜態方案」之執行結果，因上線
    會員無從強制下線會員以G幣換購商品或服務，下線會員亦
    得不以G幣換購商品或服務，僅單純投注資金，而會員依「
    動態方案」所獲得之直推、對碰、安置等獎金收入，係建立
    於介紹他人參加，並非來自於以合理市價推廣、銷售商品或
    服務，亦違反多層次傳銷管理法第18條規定。而林瑞基因上
    開行為，經新北地院刑事庭以106年度金重訴字第6號刑事判
    決，認定違反銀行法第29條之1、第29條第1項規定，依同法
    第125條第1項後段處斷，且違反多層次傳銷管理法第18條規
    定，依同法第29條第1項處斷，而對林瑞基判處有期徒刑12
    年等情，有上述刑事判決影本及電子卷證影本節本存卷可憑
    ，並經本院調取該刑事案件全案電子卷證資料核閱無誤。
  ㈣經查，思鎧方案係由思鎧集團負責人林瑞基、臺灣地區行政
    總監林育安共同設計，陳芝蘭、張文蔚則係經由林瑞基直接
    吸收之思鎧會員，並成為招攬他人參加思鎧方案之第一層上
    線，被告受陳芝蘭、張文蔚招攬投資思鎧方案後，即積極自
    行或透過下線之引見招攬包括原告在內之投資人，復透過其
    招攬之下線黃玉秋招攬投資人，被告直接或輾轉代收部分投
    資人所交付之投資款，亦係轉交張文蔚後統一交付思鎧集團
    ，此為被告於刑事事件偵查程序及本院審理中所自陳，並核
    與證人黃玉秋所述大致相符（見宜蘭地檢署107年度偵字第3
    00號卷第24至26頁；本院卷第235至236頁、第254至255頁）
    ，足見被告已成為第一層上線陳芝蘭、張文蔚旗下之推廣團
    隊，而共同以此方式廣招不特定多數人投資思鎧方案或鼓勵
    已加入會員繼續加碼投資。
  ㈤又原告主張伊於105年間透過證人黃玉秋介紹認識宋文正，經
    其招攬於同年9月9日將投資款350,000元匯至宋文正之郵局
    帳戶，成為思鎧集團之會員，嗣欲索回投資款未果，始知受
    騙，扣除證人黃玉秋前給付伊135,000元，尚受有215,000元
    損害等情，已據提出與所述相符之匯款資料（見本院卷第10
    頁），而被告雖辯稱其僅係單純協助原告向思鎧集團申購點
    數，並未招攬原告投資思鎧集團，原告自行消費行為不應要
    求其賠償等語。然查，原告確係透過被告向思鎧集團購買點
    數後取得會員帳號，且原告亦匯款350,000元至被告所有之
    郵局帳戶，此為被告所不爭執（見本院卷第236頁、第253頁
    背面），衡諸常情，倘被告僅係參與思鎧方案之單純投資人
    ，並無為思鎧集團經營吸收款項之意，實無花費大量時間、
    心力邀集下線甚至提供場地廣招有興趣之投資人講解思鎧方
    案，並積極代收投資款項及轉知會員帳號、密碼之必要，足
    徵被告並非單純投資思鎧方案之投資人，被告確有共同招攬
    包括原告在內之投資人投資思鎧方案，其已有反覆實施經營
    銀行業務之故意及行為，且積極參與多層次傳銷組織擴散，
    而與第一層上線陳芝蘭、張文蔚及思鎧集團經營者林瑞基、
    林育安等人有犯意聯絡及行為分擔甚明。從而，被告確有參
    與非法吸收存款及違反多層次傳銷管理法第18條規定之行為
    ，致原告財產受有損害，是被告自應依民法第184條第1項前
    段之規定負損害賠償責任。
  ㈥至被告復辯稱其僅係先為原告代墊350,000元購買點數，原告
    所匯款項係為償還其代墊款項等語。惟查，被告於105年7月
    14日曾匯款410,000元予張文蔚，固據被告提出郵政跨行匯
    款申請書為憑（見本院卷第17頁），然原告係於105年9月9
    日始加入思鎧集團，是被告先前匯款行為已難認與本件原告
    投資相關。再者，據證人黃玉秋於本院具結證稱略以：被告
    確實有協助原告成為會員，才有帳號產生，其等參加之過程
    都一樣，都是先買點數，再匯錢給被告，都要確認被告有幫
    忙購買點數、註冊成功，才會匯錢給被告，大家投資點數都
    是為賺取紅利換現金跟旅遊等語（見本院卷第254至255頁）
    ，益徵被告均係以先協助包括原告在內之投資人購買點數成
    為會員，再收取款項之模式進行招攬，是被告辯稱其僅係先
    為原告代墊周轉，原告匯款之350,000元係為償還代墊款等
    語，亦尚難為有利於被告之認定。又原告對被告提出的刑事
    告訴經宜蘭地檢署以110年度偵字第300號送請新北地院106
    年度金重訴字第6號案件併案審理，雖經新北地院106年度金
    重訴字第6號刑事判決，就上開移送併辦部分認依卷內事證
    不足以證明與起訴部分有裁判上或實質上一罪之關係而予以
    退併辦。然按，刑事判決所認定之事實，於獨立之民事訴訟
    ，並無拘束力，民事法院就當事人主張之該事實，及其所聲
    明之證據，仍應自行調查斟酌，決定取捨（最高法院86年度
    台上字第2060號民事判決意旨參照），刑事案件之舉證責任
    分配、舉證程度均與民事事件不同，且刑事犯罪是否達有罪
    門檻之認定，並不拘束本院民事權利義務關係之判斷，更無
    拘束本院認定之效力。是上開刑事案件之結論，並不影響本
    院認定被告有如前述侵害原告財產權之行為，被告以此辯稱
    不須負損害賠償之責，尚無可採。
  ㈦末按給付無確定期限者，債務人於債權人得請求給付時，經
    其催告而未為給付，自受催告時起，負遲延責任。其經債權
    人起訴而送達訴狀，或依督促程序送達支付命令，或為其他
    相類之行為者，與催告有同一之效力，民法第229條第2項定
    有明文。又遲延之債務，以支付金錢為標的者，債權人得請
    求依法定利率計算之遲延利息；應付利息之債務，其利率未
    經約定，亦無法律可據者，週年利率為百分之5，民法第233
    條第1項前段、第203條亦有明定。查原告對被告之損害賠償
    請求權，為未定給付期限之金錢債權，揆諸前揭說明，原告
    請求被告加付自起訴狀繕本送達被告之翌日即111年3月11日
    （見本院卷第14頁）起至清償日止，按年息5％計算之法定遲
    延利息，亦屬有據。
五、綜上所述，原告依民法第184條第1項前段之法律關係，請求
    被告應給付215,000元，及自111年3月11日起至清償日止，
    按年息5％計算之利息，為有理由，應予准許。
六、本件係就民事訴訟法第427條第1項訴訟適用簡易程序所為被
    告敗訴之判決，依同法第389條第1項第3款之規定，應依職
    權宣告假執行，原告陳明願供擔保請准宣告假執行，僅係促
    使法院之職權發動，無庸為准駁之諭知。另依職權宣告被告
    如預供擔保，得免為假執行。
七、本件事證已臻明確，兩造其餘攻擊防禦方法及所提之證據，
    經審酌後均與判決之結果不生影響，爰不另一一論述。
八、訴訟費用負擔之依據：民事訴訟法第78條。依職權確定訴訟
    費用額為2,870元（第一審裁判費及證人旅費），應由被告
    負擔。
中　　華　　民　　國　　111 　年　　9 　　月　　2 　　日
                  羅東簡易庭  法  官  黃淑芳
以上正本係照原本作成。
如不服本判決，應於送達後20日內，向本院提出上訴狀並表明上
訴理由，如於本判決宣示後送達前提起上訴者，應於判決送達後
20日內補提上訴理由書（須附繕本）。
如委任律師提起上訴者，應一併繳納上訴審裁判費。
中　　華　　民　　國　　111 　年　　9 　　月　　2 　　日
                              書記官　廖文瑜